【裁判字號】    88,自,148
【裁判日期】    890726
【裁判案由】    加重誹謗
【裁判全文】
臺灣臺北地方法院刑事判決                          八十八年度自字第一四八號
    自  訴  人  甲○○
    自訴代理人  庚○○
                丙○○
    被      告  己○○
    選任辯護人  黃虹霞
右列被告因加重誹謗案件，經自訴人提起自訴，本院判決如左：
    主  文
己○○無罪。
    理  由
一、自訴意旨略以：被告己○○為時報週刊社之撰稿記者，自訴人甲○○則為前中央
    廣播電台之董事長，詎被告意圖散布於眾，竟於民國八十八年一月間，在未經查
    證之情形下，憑空杜撰「甲○○用身體向上帝宣戰」一文，敘及「中央廣播電台
    董事長甲○○，繼百萬『變臉』之後，最近再度前往一家私人診所，動了抽指手
    術」、「甲○○是在今年一月下旬動的抽脂手術。正確時間是在中央廣播電台週
    年慶結束之後」、「為了整臉，花費百萬以上，還得忍受恐怖的手術過程」、「
    據了解，近二年來，她在辛○○診所進行過的手術，包括拉皮、磨骨、抽脂以及
    果酸美容」、「辛○○自美國引進『內視鏡』手術之後，造福了許多名女人，甲○○也是其中之一」、「甲○○的臉部『磨骨』工程，也是項大工程」、「另外
    ，下巴推前手術，也是『變臉』的一個重要點」、「依甲○○浩大的『變臉』工
    程來看，她的病歷應該有兩公分高」「即使她的身材已經夠好了，但是她還是去
    動了抽脂和『肚皮』拉皮手術」、「原本，甲○○的肚皮，沒有任何傷口所以甲○○在手術過後，肚皮上多了道十公分的傷口」，並附有所謂自訴人全身「改造
    」分解圖，註明「她的顴股與下顎骨都做過『磨骨』手術」、「抽脂與肚皮是她
    『變身』新招」，同時又在一房屋圖片下註載「甲○○平日多由診所的秘道進去
    」，復於自訴人照片下標註「修補的女人最美麗」，另謂自訴人在新書「問我年
    輕的秘密」一書中，說明變美、變年輕之秘訣，「但就是沒有明白承認她曾動過
    工程浩大的整形手術」等內容，再將之登載於八十八年二月七日至同年月十三日
    之一０九三期時報週刊中，復於封面標題中指稱自訴人「上回拉皮磨骨，這回抽
    脂塑身」，而透過該期週刊之出版，指摘前開足以毀損自訴人名譽之不實報導。
    因認被告涉有刑法第三百十條第二項、第一項之加重誹謗罪云云。
二、按犯罪事實應依證據認定之，無證據不得推定其犯罪事實。又不能證明被告犯罪
    者，應諭知無罪之判決，刑事訴訟法第一百五十四條、第三百零一條第一項分別
    定有明文。而事實之認定應憑證據，如未能發現相當證據，或證據不足以證明，
    自不能以推測或擬制之方法，為裁判基礎（最高法院四十年臺上字第八六號判例
    參照）。再告訴人之告訴，本以使被告受刑事訴追為目的，故其陳述是否與事實
    相符，自應調查其他證據，以資審認，苟其所為攻擊之詞，尚有瑕疵，則在此瑕
    疵未予究明以前，即不能遽採為斷罪之基礎，此於自訴人亦同（最高法院六十九
    年臺上字第一五三一號判例參照）。另認定犯罪事實，所憑之證據，雖不以直接
    證據為限，間接證據亦包括在內，然無論直接或間接證據，其為訴訟上之證明，
    須於通常一般之人均不致於有所懷疑，而得確信其為真實之程度者，始得據之為
    有罪之認定，倘其證明尚未達到此一程度，而有合理性懷疑之存在時，即無從為
    有罪之認定，此亦有最高法院七十六年臺上字第四九八六號判例可資參照。
三、次按，刑法第三百十條第二項、第一項加重誹謗罪之成立，以意圖散布於眾，而
    以散布文字、圖畫之方式，指摘或傳述足以毀損他人名譽之事者為要件，是行為
    人散布文字時，須有誹謗之故意，始足當之。又誹謗罪不問事實之有無，概行處
    罰，其箝制言論自由及妨害社會之發展，可謂極矣，是有所謂「真實抗辯原則」
    之立法例，即凡與公共利益有關之真實事項，亦不得宣布，其於保護個人名譽不
    免過當，而於社會之利害，未嘗慮及矣，因認對於所誹謗與公益有關之事，能證
    明為真實者，不罰。再參諸美國憲法對言論自由保障之精神，其法制要求對公共
    事務，特別是對公務員及公眾人物所為之言論，須證明行為人具實質之惡意（
    actual malice），即明知為不實之確定故意或出諸不論真實與否之未必故意（
    reckless disrgard），始得追究行為人之責任，此即所謂之「真正惡意原則」
    。而我國大法官會議甫於八十九年七月七日作成之釋字第五百零九號解釋，亦揭
    諸『言論自由為人民之基本權利，憲法第十一條定有明文，國家應給予最大限度
    之維護，俾其實現自我、溝通意見追求真理及監督各種政治或社會活動之功能得
    以發揮。惟為兼顧對個人名譽、隱私及公共利益之保護，法律尚非不得對言論自
    由依其傳播方式為合理之限制。刑法第三百十條第一項及第二項誹謗罪即係保護
    個人法益而設，為防止妨礙他人之自由權利所必要，符合憲法第二十三條規定之
    意旨。至刑法同條第三項前段以對誹謗之事，能證明其真實者不罰，係針對言論
    內容與事實相符之保障，並藉以限定刑罰權之範圍，非謂指摘或傳述誹謗事項之
    行為，必須自行證明其言論內容確屬真實，始能免於刑責。惟行為雖不能證明言
    論為真實，但依其提出證據資料，認為行為人有相當理由確信其為真實者，即不
    能以誹謗罪之刑責相繩，亦不得以此項規定而免除檢察官或自訴人於訴訟程序中
    ，依法應負行為人故意毀損他人名譽之舉證責任，或法院發現其為真實之義務』
    之意旨，是行為人是否構成刑法上誹謗罪，必在合於誹謗罪構成要件，且無前開
    「真實抗辯」及「真正惡意」原則之適用後，始能以該罪相繩。
四、查本件自訴人甲○○認被告己○○涉有前開加重誹謗罪嫌，無非係以被告之前亦
    曾在其撰寫之「與總統夫人喝下午茶」及時報週刊一０三六期「甲○○洗眉變臉
    」等書籍文章中，不實指稱自訴人有施作手術整形情事，當時渠因恐媒體記者之
    文字暴力而未予追究，但惟恐以訛傳訛乃自行撰寫「問我年輕的秘密」一書，擬
    出版說明年輕、美麗的方法，未料被告於該書出版前看過內容後竟變本加厲，又
    在前開時報週刊一０九六期「甲○○用身體向上帝宣戰」一文，虛偽杜撰自訴人
    曾在辛○○診所進行過拉皮、磨骨、抽脂、果酸美容及下巴推前術等多項手術，
    花費百萬元變臉，然事實上自訴人根本未進行過前開手術，為此渠已至中山醫院
    做過面部及腹部疤痕檢查，證明渠並無施作前開手術，且渠於七十四年間即曾因
    剖腹生產而在腹部留下疤痕，亦非如被告所稱該部位原本沒有任何傷口，另前開
    手術個別均需耗費相當時間始能完成、恢復，而依渠所提出之中央廣播電台八十
    七年之大事紀及八十八年一、二月間個人行事曆，可證該段期間內渠甚為忙碌，
    根本無暇進行前開手術，而辛○○醫師亦否認曾提供前開消息給被告，有渠與潘
    醫師之通話錄音帶暨譯文可證，雖被告另提出其與潘醫師之討論報導內容錄音帶
    暨譯文，然從二人談話內容，亦可證明其等有共同編撰情事，潘醫生並一再要求
    被告於文章中需引用渠言、做公關，況該篇報導出刊前被告未曾向渠徵詢查證過
    ，故由此可知被告撰寫之內容，為憑空杜撰、與事實不符，且出自於惡意，至為
    灼然。又自訴人向任公職，非靠身體謀生，故有無進行整形手術實屬個人隱私權
    範疇，既非可受公評事項，亦與公共利益無關，同時前開報導內容，恣意以自訴
    人身體，不實大肆指稱進行過各項整形，並謂自訴人花費百萬鉅額變臉，在國人
    普遍存在自然就是美之觀念下，除讓人覺得自訴人全身造假、奢侈浪費、不務正
    業沈溺於「變臉」行為，而影響他人對其專業、領導能力之信賴外，更使人懷疑
    渠撰寫「問我年輕的秘密」一書之真實性，而嚴重侵害自訴人名譽權、隱私權，
    並提出時報周刊一Ｏ九三期前開報導節本、「問我年輕的祕密」與「總統夫人喝
    下午茶」二書、自訴人在八十八年一、二月的行程表、國際廣播雜誌一本、相關
    整形手術進行暨恢復時間表、自訴人於八十八年二月二十六日與辛○○醫師通話
    譯稿暨錄音帶一捲、中山醫院出具之診斷證明書、國立台北護理學院附設醫院出
    具之診斷證明書及剖腹生產之病歷等資料為據。
五、訊據被告己○○對其曾在時報週刊一０九三期中，撰寫「甲○○用身體向上帝宣
    戰」一文，指稱自訴人花費百萬元變臉，曾在近二年來在辛○○診所進行過拉皮
    、磨骨、抽脂、果酸美容等多項手術，並於八十八年一月間下旬，再度前往某私
    人診所進行腹部抽指手術等內容之事實坦承不諱，惟堅決否認有何誹謗犯行，辯
    稱：（一）其於八十八年一月中旬接獲皇冠出版社即將出版自訴人撰寫「問我年
    輕的祕密」新書之宣傳資料，其認為讀者對於該書之相關資訊會有興趣，且身為
    媒體記者，對於滿足讀者知之權利亦有報導義務，故於該期週刊中撰稿前開文章
    ，該報導內容，實際上係經過其近一、二年時間，長期訪談相關人士所得資訊之
    彙整，由於自訴人於不同時期之前後照片有顯著差異，其在撰寫前開報導時，曾
    多次直接或間接向自訴人聯繫要求採訪，均遭拒絕，但在八十七年元月時報週刊
    一０三六期撰寫「甲○○洗眉變臉」一文時，曾當面採訪過自訴人，且其在報導
    前復向辛○○醫師為必要之查證，並傳真該報導文稿予潘醫師確認，經渠建議將
    初稿使用之「馬達」、「女麥可傑克森」等字眼刪除後，始付梓出版，此有其歷
    次採訪手寫稿、同行採訪潘醫師之記者乙○○、丁○○二人證詞、與潘醫師確認
    報導內容之錄音帶暨譯文、經潘醫師告知修改之傳真文稿之資料可證，雖潘醫師
    於本院調查程序中所提自訴人病歷資料，稱自訴人只有在八十八年一月廿七日，
    在該診所進行過腹部及鼻部修疤手術，然該病歷實際上是有所保留、不完整者，
    惟此仍可證自訴人確曾在該診所進行手術過，非如自訴人原先所陳僅曾陪友人前
    去、個人並未看診乙節有所出入，就此已足徵其在撰寫時，確係基於對報導內容
    為真實之確信下為之。（二）再者，依潘醫師所提自訴人病歷，記載自訴人於前
    揭時、地曾分於當日上午十時三十分許至下午一時五十分許，進行過準全身麻醉
    之重大手術，復於下午二時十分至四時五十分許進行過隆鼻術，然該份病歷竟缺
    乏血液檢查等術前準備檢查、病患麻醉同意書、主刀醫師手術紀錄等資料，顯見
    該病歷有所缺漏，況單純之鼻、腹部修疤，何須消毒額頭、耳朵及鼻孔並做腹部
    置引流，足見自訴人當日應非僅一般修疤手術而已，另依潘醫師手寫紀錄末句「
    ALSO C/O CO- LUMELLA SCAR FROM PREVICOUS WILL NEED REVIEW」，可證自訴
    人曾在他處做過鼻部手術，而自訴人自行提出之剖腹生產病歷，亦記載渠腹部原
    有老舊皮膚切口，另依本院向國泰醫院函調之自訴人病歷資料，亦顯示自訴人曾
    在該院進行過臉部、腰部、腹部、腿部之抽脂術，且渠於求診時並主訴不規則臉
    形、先前曾在他處做過抽脂術造成表面不規則而要求修補，在在顯示自訴人曾做
    過相關整形手術，且為多次施作，加上自訴人原本不規則、稜角分明之臉形，現
    已轉變為圓滿曲線柔和之臉形，此顯非敷用美容保養品或作生理調養所可成就，
    故為自訴人出具診斷書之中山醫院戊○○醫師，顯有所保留，就此，亦可徵自訴
    人確曾進行過相關整形手術，其報導內容亦為真實。（三）此外，本件報導時自
    訴人係卸任行政院第六組組長後，奉任為政府出資之中央廣播電台董事長，故為
    公眾人物，而渠甫由皇冠出版社出版渠撰寫之「問我年輕的秘密」一書，書中暢
    談渠永保青春之道，未提及任何有關施作美容手術乙節，故此自為可受公評之事
    項，況退步言之，愛美乃為人之天性，而美容整形手術為合法正當之醫療行為，
    目前各大醫院均有設專科提供該項服務，坊間亦有美容整形醫療診所，故被告報
    導自訴人有美容整形行為，亦難認對於自訴人之名譽有何損害可言。是被告所為
    ，除未損及自訴人名譽外，另揆諸大法官會議第五百零九號解釋意旨，亦無誹謗
    罪之適用。
六、經查：
（一）追求美麗乃人之天性，而隨著醫療科技之發展，利用相關整形手術來改變、美
      化個人天生外觀，固於國外行之多年外，且為合法正當之醫療行為，已漸為國
      人所接受，然或源自傳統儒教文化之薰陶，而存有『身體髮膚受之父母，不得
      毀之』之觀念，或認為與生俱來之美麗，本勝於經人工刻意創造之美麗，故衡
      諸我國社會常情，一般人縱有整形行為，亦多不願讓他人得知，以免予人造假
      、不惜「挨刀」追求膚淺美貌之印象，況本件自訴人於八十七年十月間甫完成
      「問我年輕的秘密」一書，敘述渠如何由心境、化妝、穿著、保養、食補或藥
      補等非藉由手術直接、重大改變外貌之自我美化蛻變歷程，是被告於前開時報
      週刊一０九六期「甲○○用身體向上帝宣戰」一文，指稱自訴人花費百萬元變
      臉，曾在近二年來在辛○○診所進行過拉皮、磨骨、抽脂、果酸美容等多項手
      術，並於八十八年一月間下旬，再度往前往某私人診所進行腹部抽指手術等內
      容，並透過該週刊之出版、銷售，以文字及圖畫散佈於眾，將造成讀者對於自
      訴人著書真實性之懷疑，並影響渠個人之名譽，自合乎刑法加重誹謗罪所定意
      圖散布於眾，以文字、圖畫而指摘足以毀損他人名譽之事之行為，合先敘明。
（二）自訴人於被告撰寫本件報導時，係中央廣播電台之董事長，雖渠工作、職務無
      須取決於個人身材、外貌，然廣播電台為傳播媒體之一，對外常舉辦相關活動
      ，復有出版國際廣播電台雜誌（由自訴人提出之該期雜誌，亦出現渠個人多幀
      照片），故自訴人為公眾人物，應堪認定，且渠對於渠甫於八十八年十月間完
      成「問我年輕的秘密」一書，內容敘述渠如何由心境、化妝、穿著、保養、食
      補或藥補等非藉由手術直接、重大改變外貌之自我美化蛻變歷程，則自訴人著
      作本書之目的，本為和讀者分享前開蛻變歷程及方法，而涉及讀者大眾獲知詳
      情之利益，故其實際上是否尚有藉助美容整形手術以美化個人外觀，應為可受
      公評之事。惟本件被告己○○於前開報導中，指稱自訴人花費百萬元變臉，曾
      在近二年來在辛○○診所進行過拉皮、磨骨、抽脂、果酸美容等多項手術，並
      於八十八年一月間下旬，再度前往某私人診所進行腹部抽指之手術等具體內容
      ，詢之證人辛○○醫師，僅證稱自訴人曾在前開時間至渠診所進行過鼻部及腹
      部修疤手術，並無施作拉皮、磨骨、抽脂、果酸美容等多項手術，並提出自訴
      人病歷一件以佐其說，被告雖辯稱上開病歷缺乏自訴人之血液檢查等術前準備
      檢查、病患麻醉同意書、主刀醫師手術紀錄等資料，應非完整病歷，且單純之
      鼻、腹部修疤，何須消毒額頭、耳朵及鼻孔並做腹部置引流，足見自訴人當日
      應非僅一般修疤手術，故認自訴人當日應係在該診所進行腹部抽脂及透過內視
      鏡作面部拉皮修疤等手術，表示爭議。至於八十八年一月前自訴人尚於同一診
      所進行之拉皮、磨骨、抽脂、果酸美容乃至下巴推前術等手術之相關證據，則
      無法舉證以實其說，而經本院再次向辛○○要求提供自訴人之其他病歷資料，
      辛○○堅稱自訴人在上開診所已無其他病歷資料，是自訴人實際上究有無在八
      十六、八十七年間於辛○○診所內進行過拉皮、磨骨、抽脂、果酸美容等多項
      手術之情，尚值懷疑，參以依據被告與辛○○醫師就前開報導之通話譯文顯示
      ，辛○○對於自訴人臉形骨骼改變之情形，答稱該種改變不外是從嘴巴裡面將
      顴骨磨小、下巴移前移後，但自訴人有做什麼渠不知道等語，有該譯文附卷可
      參，此外被告於本案審理中復具狀請求本院向國泰醫院、忠孝醫院及安法診所
      調取自訴人相關病歷，以佐證自訴人確曾進行過前開多項整形手術，則自訴人
      究於何家醫院或診所施作過拉皮、磨骨、抽脂、果酸美容之手術，顯非確定之
      答案，故自訴人此部分之報導，尚難認所舉證據足證其報導內容與事實完全相
      符，且本院依職權調查之結果，亦無法獲證該報導內容（即自訴人曾在辛○○
      診所施作該等手術）為真實，而無刑法第三百十條第三項前段不罰規定，亦即
      「真實抗辯原則」之適用。
（三）惟本件被告雖不能證明其前開內容完全為真實，但依其提出證據資料，如能使
      人認為行為人有相當理由確信其為真實者，即不能以誹謗罪之刑責相繩，因此
      茲有疑義者，厥被告前開報導究否處罰，是否基於善意而發表。按稱善意者，
      乃惡意之對，係指行為人心意之初動，並無惡害於他人之故意者而言，如行為
      人因錯誤而信其所述者為真實，則當然阻卻故意，不在處罰之列，此由前開大
      法官解釋意旨及刑法第三百十一條之立法理由明載保護名譽，應有相當之限制
      ，否則箝束言論，足為社會之害，故以善意發表言論，而有本條所列之情形者
      ，不論事之真偽，概不處罰可證。查被告為本件報導前，曾向關係人辛○○醫
      師為相關訪談查證，業據證人即同行採訪記者乙○○、丁○○到庭結證屬實，
      且其在報導出刊前復向辛○○醫師為查證、溝通報導內容，並傳真該報導文稿
      予潘醫師確認，經渠建議將初稿使用之「馬達」、「女麥可傑克森」等字眼刪
      除後，始付梓出版，此有與辛○○醫師確認報導內容之譯文及經潘醫師告知修
      改之傳真文稿等資料附卷可按，且為證人辛○○所不爭，僅稱其曾長年在美居
      住，對於中文之表達易有誤解情形，是被告辯稱其撰寫前揭內容之報導，並非
      個人憑空捏造一詞，堪信屬實。而被告另辯稱上開報導出刊前其曾多次試圖與
      自訴人聯繫，均遭拒絕乙事，亦為自訴人所是認，故尚難遽依被告未經向渠求
      證，即有失平衡報導之情，且觀之前開時報週刊一０九六期「甲○○用身體向
      上帝宣戰」一文，對自訴人之評論亦非全然否定，並謂改頭換面的自訴人，把
      「美」帶給大家，讓人看到她，就覺得賞心悅目等正面文字。參以依被告所提
      出其所蒐集自訴人於不同時期之前後照片，由肉眼觀察，渠先前稜角分明之臉
      部，現確已轉變為豐潤圓滑之形貌，且鼻部外形亦有顯著之差異，是自訴人究
      有無藉助美容整形手術，以改變天生骨骼及鼻形，確易讓人產生合理之懷疑，
      加以本件被告前於該週刊一０三六期中亦曾報導自訴人進行整形手術情事，自
      訴人亦自承當時並未對此立刻加以否認，被告是否因此誤解自訴人業已默認，
      而信其報導為真實，衡情亦非無可能，且由辛○○醫師提出之自訴人病歷及本
      院向國泰醫院函調自訴人在該院之病歷資料，亦顯示自訴人確曾藉由整形手術
      進行鼻部整形及身體多處抽脂之情事，從而綜上所述，足見被告為前開報導，
      尚非無中生有，縱其未盡調查能事，完全確認上開消息之真偽，或自訴人實際
      進行手術之醫院或診所，亦難遽行推論其果有惡意。而該篇報導內容之用字遣
      詞，雖有誇張、揶揄之情而有未當，惟其本意，究否出於惡意，仍須為嚴格之
      認定，不宜過於寬鬆，以免言論自由受箝制，因此若無證據足認行為人係出於
      惡意，即應推定其係以善意為之，而本件被告業提出前揭證據資料，足認其為
      前開報導時確有相當理由確信該內容為真實，應有「真正惡意」抗辯原則之適
      用，因此，綜上各點，應認本件自訴人所舉之證據，尚無法充分證明被告係出
      於惡意而故為前開內容之報導，此外本院亦查無其他積極之證據，足認被告果
      有自訴人指訴之誹謗惡意，不能證明其犯罪，自應依法諭知無罪之判決。至被
      告尚請求調取自訴人在忠孝醫院之整形病歷等證據，本院因認本案事證已徵明
      確，且此顯無法證明自訴人有在辛○○醫師進行前開手術，爰不再予函調，附
      此敘明。
據上論斷，應依刑事訴訟法第三百四十三條、第三百零一條第一項，判決如主文。
中    華    民    國      八十九      年      七      月      廿六      日
                                      臺灣臺北地方法院刑事第五庭
                                      法  官  林  翠  華
右正本證明與原本無異。
如不服本判決，應於判決送達後十日內，向本院提出上訴狀。
                                          書記官  林  明  龍
中    華    民    國      八十九      年      七      月      卅一      日


司法院資訊處製作；財團法人民間司法改革基金會備份。
